臺灣高等法院臺南分院刑事判決　　　　 96年度上訴字第367號
上　訴　人
即　被　告　戊○○
選任辯護人　張永昌律師
上列上訴人因違反醫師法案件，不服臺灣臺南地方法院95年度訴
字第1475號中華民國96年2月8日第一審判決（起訴案號：臺灣臺
南地方法院檢察署95年度偵字第3168號），提起上訴，本院判決
如下：
    主  文
上訴駁回。
    事  實
一、戊○○明知其未經中醫師考試及格，並未取得合法醫師資格
    ，竟於民國94年4月23日、同年7月9日，在臺南縣南化鄉關
    山村西阿里關91號其住處所設立之神壇「玉皇殿」，為丙○○、宋宜玶從事問診、把脈等醫療行為，並開立中藥藥方交
    予丙○○、宋宜玶，囑持其所開立之藥方，至臺南縣玉井鄉
    ○○路21巷9號由甲○○所經營之「永安中藥房」買藥服用
    ，而擅自執行醫療業務。
二、案經丙○○告發暨臺南縣警察局玉井分局報請臺灣臺南地方
    法院檢察署檢察官偵查起訴。
    理  由
一、按被告以外之人於審判外之言詞或書面陳述，除法律有規定
    者外，不得作為證據，刑事訴訟法第159條第1項定有明文。
    而所謂法律有規定者，即包括同法第159條之1至之5所規定
    傳聞證據具有證據能力之例外情形。查證人張景德於95年5
    月15日警詢之證詞，依前述規定，係屬審判外陳述，被告已
    提出異議，自不得為證據。次按刑事訴訟法第158條之3規定
    ：「證人、鑑定人依法應具結而未具結者，其證言或鑑定意
    見不得作為證據。」；同法第159條之1第2項規定：「被告
    以外之人於偵查中向檢察官所為之陳述，除顯有不可信之情
    況外，得為證據。」。證人丙○○、宋宜玶於95年5月26日
    ，及證人李介文於同年7月31日在檢察官訊問時，既均經檢
    察官命其等具結後為陳述，有證人結文在卷可證。查該等證
    人之證述，係在職司犯罪偵查之檢察官依法定正當程序作成
    ，且查無出於不自由意志之不法情事，本院審酌上情認屬適
    當，依上開規定，自得為證據，被告雖否認前開證人之陳述
    具有證據能力，惟未敘明該等證人之證言有何顯不可信之情
    況，自不足採。
二、訊據上訴人即被告戊○○固坦承未取得中華民國合法中醫師
    資格，及其曾於94年4月23日、同年7月9日丙○○、宋宜玶
    至其上址住處時，書寫3張藥方交予丙○○、宋宜玶，並介
    紹其等前往臺南縣玉井鄉○○路21巷9號之「永安中藥房」
    買藥之事實，惟矢口否認有何執行醫療業務而違反醫師法之
    行為，辯稱：伊沒有替丙○○、宋宜玶看病，而是丙○○說
    她背部、頸部酸痛，剛好跟伊的酸痛症狀一樣，伊就把父親
    所留下之酸痛藥方抄給她，讓她去抓藥，宋宜玶則是說她腳
    會酸，伊也是抄父親所留下的藥方給她，伊並沒有執行醫療
    行為云云。
三、經查：
（一）查證人丙○○於偵查及原審審理時均結證稱：伊於94年4
      月23日與李介文至被告位於臺南縣南化鄉關山村西阿里關
      91號住處所設之神壇「玉皇殿」找被告看病，被告先幫其
      把脈問診，後又在其肩胛骨抹藥並按摩，隨後即以牛皮紙
      開立藥單，要伊至永安中藥房抓藥。伊又於94年7月9日與
      宋宜玶一同至被告住處求診，宋宜玶因為小時候曾經發生
      車禍，腳踝會酸痛，被告就幫宋宜玶把脈並按壓其腳踝，
      然後就以牛皮紙開立藥單，接著幫伊把脈看診，伊有說病
      症給被告聽，被告也會詢問伊哪裡痛、痛多久等事項，就
      跟一般中醫師問診情形相同，之後就會以牛皮紙開藥單，
      伊就拿藥單至永安中藥房抓藥，而永安中藥房住址就書寫
      在藥單背面等語（見偵查卷第100、101頁，及原審卷第44
      -52頁）；證人宋宜玶亦於偵查中證稱：伊於94年7月9日
      與母親丙○○一同至被告住處看病，被告幫伊二隻腳踝擦
      藥，伊並不知被告所擦為何藥物，然後被告就開始以牛皮
      紙書寫藥單，並說吃一吃就會好等語（見偵查卷第48頁）
      。核與證人李介文於偵查中結證稱：94年4月下旬伊有帶
      丙○○至被告住處找被告治療丙○○骨頭痠痛病症，並順
      便去玩，伊有看到被告摸丙○○腳部，之後被告就開立藥
      單交給丙○○，要丙○○到玉井鄉永安中藥房抓藥，伊有
      載丙○○去抓藥，被告並沒有收看診費用，而94年7月初
      伊載丙○○、宋宜玶至被告住處後，伊就離開去釣魚，當
      天伊並未進入被告住處所以沒有看到診療情形，但回程時
      ，丙○○與宋宜玶也是有持被告所開立之藥單到玉井鄉的
      永安中藥房抓藥等語相符（見偵查卷第99頁）。而證人丙○○確實患有頸椎第五、六、七節退化併神經根壓迫之症
      狀而有就診之必要，此有國立成功大學醫學院附設醫院診
      斷證明書一紙在卷可佐（見臺灣臺南地方法院檢察署94
      年他字第3207號卷第15頁），雖證人丙○○因其女乙○○
      未經其同意即與被告之子丁○○公證結婚而對被告心生不
      滿，其證詞或有偏頗之虞，惟證人宋宜玶、李介文皆與被
      告毫無夙怨，李介文甚至與被告為認識十多年之朋友，其
      二人應無甘冒偽證之罪責而蓄意誣陷被告之理？
（二）次查，證人甲○○即永安中藥房老闆於偵查中亦證稱：如
      有客人到被告山上家裡作客，被告會介紹客人到伊藥房拿
      藥，被告大部分會先打電話告訴伊客人需要什麼藥，要我
      先準備好，星期例假日每次大約有5、6人，都是不固定的
      人，但有時也會沒有，這種情形大約有2、3年了，有時客
      人會拿被告開的便條紙來抓藥，大概有2、3種便條在變換
      ，丙○○有拿便條紙來抓藥，伊會照著便條紙的藥名、數
      量配給客人，而丙○○提出之三張便條紙，一張是治療背
      部神經痛、一張是治療感冒、一張是治療筋骨，例如骨頭
      曾經斷過有後遺症等語（見偵查卷第45-48頁），證人甲○○於本院亦結證稱：其之前在臺南地檢署作證所說的話
      都實在等語（見本院卷第54頁），足見證人甲○○經營之
      藥房常有客人持被告書寫之便條紙前來抓藥，或是依被告
      電話中告知之藥方前來拿藥，倘被告確未替人看診，何以
      到訪被告住處之親戚、朋友會要求非醫藥專業人員之被告
      為其等書寫藥方？況且，依照證人甲○○之證詞，證人丙○○所提出之三張藥單，分別是治療背部神經痛、治療感
      冒、治療筋骨之藥方，均係具有治療目的之藥方，並非民
      間習用之補中益氣或養生藥方等情以觀，益徵證人丙○○
      、宋宜玶、李介文前揭證詞應堪採信，被告確實有為證人
      丙○○、宋宜玶問診、診療，並基於診察、診斷結果，以
      治療為目的而開立處方箋之醫療行為無訛，此外，並有證
      人丙○○提出之藥單三張在卷可稽（見臺灣臺南地方法院
      檢察署94年他字第3207號卷第5-7頁）。
（三）被告雖辯稱其書寫予丙○○之藥方係因丙○○所述之酸痛
      症狀與自己的症狀相符，其依照父親二十餘年前所留下之
      酸痛藥方，抄寫予丙○○、宋宜玶，並無診療之行為，並
      提出所謂在友人處蒐集到其父所遺留之祕方三張云云。然
      查，被告於警詢時先供稱：伊祖先有遺留草藥藥書書本，
      丙○○向伊借該書本觀看後，便要伊照書本所指示之處方
      抄寫一份給她，伊只是依照書本上之處方抄寫而已，伊並
      未介紹他人至永安中藥房取藥，伊只有告知丙○○供她參
      考而已等語（見警詢卷第23、24頁）；次於偵查中及原審
      供稱：伊抄寫給丙○○之處方，是伊父親所遺留之藥方，
      因伊車禍後腳會酸痛，有照父親的處方抓過藥，因丙○○
      的酸痛症狀與伊一樣，伊才抄給丙○○，伊確實有介紹丙○○至玉井鄉之「永安中藥房」拿藥，伊父親留下之處方
      原本，因去警局做完筆錄後覺得很煩，已經將處方原本燒
      掉等語（見偵查卷第17頁、原審卷第10頁），是被告前後
      所稱書寫藥方予丙○○之情節已非一致，是否可採，已屬
      有疑。再者，倘被告所述其父親二十餘年前曾留下藥方單
      予伊等語屬實，則該等藥方單應為家傳至寶，被告理應加
      以妥善保存，豈會僅因遭人指控於至警局製作完筆錄後即
      任意將其燒毀？且該等藥方單對被告而言係屬有利之證據
      ，衡情被告更應保存妥當，豈會任意將之燒毀？被告所辯
      ，顯悖於常理，更啟人疑竇。又參以被告於原審自承：伊
      父親共留下三張藥單予伊，一張是治療腳部筋骨酸痛、一
      張是治療全身痠痛、一張則是治療背部酸痛，因丙○○說
      她背部、肩膀酸痛，所以伊抄寫治療背部酸痛的藥單給她
      ，沒有調養的藥單，伊並沒有介紹他人到永安中藥房拿藥
      等語（見原審卷第61、62頁），然被告於偵查中已供稱：
      伊曾介紹姪子、大姐、還有一些親戚到永安中藥房拿藥，
      伊如果介紹朋友去拿藥，都是補中益氣湯，因為伊感冒也
      是吃這藥好的，所以介紹朋友去拿，這是伊父親留下的藥
      單，因他們的症狀與伊相同，伊才會開給他們去拿藥等語
      （見偵查卷第46頁）。依被告於原審及本院之辯解，伊父
      親留下的三張藥單之作用，並沒有所謂的「補中益氣」藥
      方，足見其所述前後不一。而被告書寫予丙○○之三張藥
      單之作用，分別是治療背部神經痛、治療感冒、治療筋骨
      （骨頭斷裂後之後遺症）之藥方，亦與被告所述治療腳部
      筋骨酸痛、治療全身痠痛、治療背部酸痛之三種藥方不符
      ，據此益見被告前揭所辯，顯係臨訟飾卸之詞，要無足採
      。又被告於本院另聲請訊問證人丁○○（即被告之子）、
      乙○○（丁○○之妻，即告訴人丙○○之女），本院傳喚
      該二證人到庭作證，其二人固證被告無從事醫療行為云云
      （見本院卷54-59頁），查證人丁○○、乙○○分別係被
      告之子、媳，其二人之證言顯係偏頗而有利於被告，且與
      上開論證不符，自不足採。
（四）按凡以治療、矯正或預防人體疾病、傷害、殘缺為目的，
      所為的診察、診斷及治療；或基於診察、診斷結果，以治
      療為目的，所為的處方、用藥、施術或處置等行為的全部
      或一部，總稱為醫療行為（參行政院衛生署65年4月6日衛
      署醫字第107880號函，見偵查卷第11頁）。查被告對於證
      人丙○○、宋宜玶之疾病為把脈、問診、給藥等行為，揆
      諸前揭說明，其所為確屬醫師法中所規範之醫療行為。從
      而，被告未取得合法醫師資格，擅自執行醫療業務之事證
      明確，犯行洵堪認定。
四、核被告所為，係犯醫師法第28條前段之未取得醫師資格擅自
    執行醫療業務罪。又醫師法第28條所謂「業務」係指以繼續
    之意思，反覆實施同種類行為為目的之社會活動，無論受其
    診治之人多少，或同一人受診治多少次，均屬一個業務行為
    ，則被告為丙○○、宋宜玶實施醫療行為，係屬反覆實施之
    同一業務行為，為單純一罪。原審審理結果認被告罪證明確
    ，適用刑事訴訟法第299條第1項前段，醫師法第28條前段，
    並審酌被告無犯罪前科，素行尚好，但其未取得醫師之資格
    卻執行醫療業務，罔顧病患之權益，惟其所從事者並非高危
    險性之醫療行為，犯罪情節尚屬輕微，及其犯罪之動機、目
    的、手段、犯罪後否認犯行態度不佳等一切情狀，量處有期
    徒刑八月，本院經核，原判決認事用法俱無不合，量刑亦稱
    妥適。被告上訴否認犯罪，並不足採，應駁回其上訴。又被
    告本案罪證甚明，其自檢察官偵查、原審及本院審理時仍砌
    詞否認，犯罪態度不佳，並無悔悟之意，雖其無犯罪前科，
    有臺灣高等法院被告前案紀錄表在卷可參，本院認為不適於
    宣告緩刑，併此敘明。
據上論結，應依刑事訴訟法第368條，判決如主文。
本案經檢察官本守權到庭執行職務。
中　　華　　民　　國　　96　　年　　6 　　月　　15　　日
                  刑事第一庭    審判長法　官  黃崑宗
                                      法　官  夏金郎
                                      法　官  王明宏
以上正本證明與原本無異。
如不服本判決，應於收受本判決後十日內向本院提出上訴書狀。
其未敘述上訴理由者並得於提起上訴後十日內向本院補提理由書
狀（均須按他造當事人之人數附繕本）「切勿逕送上級法院」。
　　　　　　　　　　　　　　　　　　　書記官  黃全忠
中　　華　　民　　國　　96　　年　　6 　　月　　20　　日
附錄本案論罪科刑法條：
醫師法第28條：
未取得合法醫師資格，擅自執行醫療業務者，處6個月以上5 年
以下有期徒刑，得併科新臺幣30萬元以上150萬元以下罰金，其
所使用之藥械沒收之。但合於下列情形之一者，不罰：
一  在中央主管機關認可之醫療機構，於醫師指導下實習之醫學
    院、校學生或畢業生。
二  在醫療機構於醫師指示下之護理人員、助產人員或其他醫事
    人員。
三  合於第11條第1項但書規定。
四  臨時施行急救。
